【裁判字號】    94,訴,2428
【裁判日期】    950425
【裁判案由】    確認所有權存在
【裁判全文】
臺灣高雄地方法院民事判決              94年度訴字第2428號
原      告  丙○○○○○○○
訴訟代理人  陳豐裕律師
複 代 理人  黃奉彬律師
            陳魁元律師
被      告  統鑫通運有限公司
法定代理人  甲○○○
訴訟代理人  周俊源律師
複 代 理人  郭憲彰律師
當事人間確認所有權存在事件，本院於民國95年4月11日言詞辯
論終結，判決如下：
  主  文
確認如附表所示之營業大客車為原告所有。
原告其餘之訴駁回。
訴訟費用由被告負擔60%，餘由原告負擔。
  事實及理由
一、原告主張：訴外人戊○○、丁○○○於民國94年3 月14日、
    同年3 月20日及同年3 月28日以其等實際所有之LL-437號營
    業大客車（下稱系爭車輛，其廠牌、引擎號碼、車身號碼等
    均詳如附表所示）為擔保，分別向原告借款新台幣（下同）
    600,000 元、500,000 元、700,000 元，但因戊○○等人並
    未依約還款，原告乃依當舖業法第21條規定流當系爭車輛而
    取得所有權。茲因系爭車輛之所有權借名登記為被告所有，
    如欲辦理過戶登記，必須被告會同出具印章以意思表示同意
    始得為之，但被告均以戊○○積欠債務為由不同意辦理過戶
    ，並爭執車輛之所有權。爰依民法第242 條之規定，代位戊○○及丁○○○終止與被告之借名契約，為此聲明請求：(一)
    確認如附表所示之營業大客車為原告所有。(二)被告應向交通
    部公路總局高雄區監理所將前開車輛辦理過戶予原告指定之
    第三人。
二、被告則以：伊與戊○○、丁○○○於93年11月15日成立買賣
    契約，由其二人以3,400,000 元價金買受系爭車輛，雙方約
    定價金除訂金200,000 元外，餘額分48期按月給付79,000元
    ，並移轉系爭車輛之占有，伊仍為所有權人，於價金給付完
    畢後始辦理系爭車輛所有權之車籍登記。原告並未出具符合
    法定方式之當票，且收當時亦未取得系爭車輛之占有，核與
    質當行為之要物性不合，自不得主張質當契約之效力；原告
    依車籍登記、戊○○等人向伊詐得之汽車新領牌照登記書、
    及偽造之靠行合約書率予收當，不得主張為善意第三人，進
    而依當舖業法第21條規定取得系爭車輛之所有權。戊○○、
    丁○○○無權處分系爭車輛，對伊亦不生效力。伊為系爭車
    輛之所有權人，與戊○○、丁○○○間自無借名或信託契約
    存在，原告自不得代位終止未存在之契約等語，資為抗辯。
    為此聲明：原告之訴駁回。
三、經查，系爭車輛車籍登記為被告公司所有，被告公司與訴外
    人戊○○、丁○○○於93年11月15日成立買賣契約，由其二
    人以3,400,000 元價金買受系爭車輛，雙方約定價金除訂金
    200,000 元外，餘額分48期按月給付79,000元，戊○○等人
    僅繳付4 期之價金即未再繼續依約給付，並於94年3 月14日
    、同年3 月20日及同年3 月28日，分別向原告借款600,000
    元、500,000 元、700,000 元，戊○○及丁○○○並未依約
    清償原告借款等事實，為兩造所不爭執，並有買賣合約書、
    行車執照、當票影本為證，堪信為真實。原告主張系爭車輛
    為其所有，故聲明確認系爭車輛之所有權，及代位終止戊○○、丁○○○與被告公司間之借名契約，並請求被告公司應
    協同交通部公路總局高雄區監理所辦理過戶予原告指定之第
    3 人等語，則為被告執前詞置辯。故本件應審究者在於：(一)
    原告與戊○○、丁○○○與間之動產質當行為是否成立生效
    ？(二)系爭車輛之所有權歸屬於何人？(三)原告得否請求被告公
    司協同辦理系爭車輛過戶登記予第3 人？茲分述如后。
四、原告與戊○○、丁○○○間之動產質當行為是否成立生效？
(一)、兩造間之質當行為，是否須以當票始行成立？按當舖業法第
    14條第1 項固對於當舖業應備當票及其應記載事項定有明文
    ，而原告並未提出其與戊○○、丁○○○間質當行為，確有
    符合該條所定應記載事項之當票，僅以其上載明當物、持當
    人姓名、出生年月日、籍貫、住址及典當日期之當票存根聯
    為證，雖與當舖業法第14條第1 項規定意旨未符。但當票係
    指當舖業於收當質當物後，開立予持當人收執，作為取贖之
    憑證，同法第3 條第10款復定有明文，在法律評價上自難認
    法律所規定當票之應記載事項，係屬要式行為性質，僅足認
    屬當舖業與持當人間取贖質當物之證明，此觀諸同法第18條
    之規定即明，固被告抗辯原告與戊○○、丁○○○間之質當
    行為，須提出與應記載事項相符之當票始行成立云云，自有
    誤會。
(二)、原告與戊○○、丁○○○間之質當行為，並未於收當時現實
    交付系爭車輛，係因原告為方便戊○○等人得以繼續使用系
    爭車輛營業用以清償借款原本及利息，暫先借予戊○○使用
    ，但事後已於94年5 月間由原告占有之事實，復為兩造所不
    爭。按當舖業法第3 條第4 款、第5 款固對於質當及收當行
    為須交付動產予當舖業定有明文；且質權人不得使出質人代
    自己占有質物，復為民法第885 條第2 項所明定。系爭車輛
    雖於質當時，係由出質人即持當人戊○○等人使用；但出質
    人既於94年5 月現實交付予原告占有，且渠等間消費借貸契
    約尚屬存在，故自此時起，原告應已現實取得系爭車輛之占
    有，而設定動產質權（民法第885 條第1 項參照），故被告
    抗辯系爭車輛並未現實交付，因此質權之設定尚未生效云云
    ，亦有未合。參諸前開說明，原告與戊○○、丁○○○間之
    動產質當行為，已然成立生效至明。
五、系爭車輛之所有權歸屬於何人？
(一)、被告公司與戊○○、丁○○○簽訂汽車買賣合約書後，在價
    金尚未全部給付完畢前，約定以分期給付之方式，將系爭車
    輛交付予戊○○、丁○○○占有使用，俟價金全部給付完畢
    後，始辦理車籍之過戶登記，核其等間買賣契約之性質，與
    動產擔保交易法第26條所定買受人先占有動產之標的物，約
    定至支付一部或全部價金時，始取得標的物所有權之附條件
    買賣相符，而此契約應屬有名契約，其等間之權利義務關係
    ，除有特別約定外，自應依該有名契約之法律即動產擔保交
    易法所為之強制規定，為兩造間對系爭車輛所有權爭執之判
    斷依據之一。準此，同法第5 條規定動產擔保交易，應以書
    面訂立契約。非經登記不得對抗善意第三人。即以法律明定
    契約之要式性為成立要件，並以向登記機關登記為對抗善意
    第三人之要件。被告公司與戊○○、丁○○○間之附條件買
    賣契約固具書面契約之要式性，足見該契約之成立要件已然
    完備，在當事人間自應生附條件買賣契約之效力，自不待言
    。但其等間之附條件買賣，並未向登記機關辦理動產擔保交
    易，復為兩造所不爭，並有公路監理加值服務網之查詢畫面
    1 份在卷可稽（詳卷第83頁），故依同法第5 條規定，被告
    公司與戊○○、丁○○○間之附條件買賣契約效力，自不得
    對抗善意第三人。
(二)、按占有人於占有物上，行使之權利，推定其適法有此權利；
    質權人占有動產，而受關於占有規定之保護者，縱出質人無
    處分其質物之權利，質權人仍取得其質權；民法第943 條、
    886 條分別定有明文。又動產擔保交易法第5 條所謂之善意
    第三人，在附條件買賣，須以因買受人之占有標的物，致被
    誤認為該物之所有人，不知出賣人尚保有其所有權，因而與
    占有人為交易行為者，始足當之。若僅信賴買受人占有其標
    的物，而非不知出賣人尚保有其所有權，且並未因而與之為
    交易行為者，即非該條所謂之善意第三人，最高法院71年台
    上字第4685號判決參照。本件質當之過程，係由戊○○、丁○○○提供系爭車輛、靠行合約書、行車執照正本及汽車新
    領牌照登記書主張系爭車輛之所有權，原告始收當乙節，為
    被告所不爭執，惟被告則以戊○○、丁○○○所提供之靠行
    合約書上印文非真正，汽車新領牌照登記書係被告遭戊○○
    詐欺而交付，而原告自行車執照之車主名稱，即可辨別被告
    公司為所有權人，因此抗辯原告非善意之第三人等語。經查
    ：
、被告公司法定代理人為甲○○○，而甲○○○之配偶為乙○○，甲○○○並未實際參與經營，被告公司之實際經營者係
    乙○○及其子女，特別是被告公司的車輛買賣均以乙○○之
    名義為之，業據證人乙○○到庭證陳屬實，再佐以系爭車輛
    之買賣合約書確係以乙○○為代理人具名（詳卷第27頁），
    故買受人即戊○○、丁○○○對於附條件買賣契約之他造表
    意人，即應以證人乙○○為對象。雖戊○○、丁○○○所提
    出之靠行合約書上印文係「統鑫通運公司」、「乙○○」，
    與被告公司之登記名稱全銜及法定代理人姓名不符。惟自文
    義形式觀察，仍足認定係由被告公司所出具，且係由乙○○
    代理被告公司法定代理人具名簽訂，此由證人戊○○、丁○○○證稱：靠行合約書是我們向被告公司買車後，向乙○○
    索取的，但因乙○○在開會，所以叫我向公司員工拿等語即
    明，尚難遽以印文與公司全銜及法定代理人姓名未符，即認
    定靠行合約係偽造或不成立。靠行合約書既係被告公司法定
    代理人所委任之代理人乙○○與戊○○、丁○○○所簽訂，
    故原告依該文書所表彰之內容，認定系爭車輛之所有權人為
    戊○○、丁○○○，即非無據。
、其次，公路主管機關，應審核具有充分經營財力者，為許可
    經營汽車運輸業之申請之條件之一；而審核細則，則由交通
    部定之，公路法第38條定有明文。交通部依此法律授權，乃
    制訂汽車運輸業審核細則，並於該細則第4 條第3 款「具有
    充分經營財力者」之反面解釋，另第4 目明定個人可以經營
    計程車客運業；第6 目規定個人可以經營小貨車貨運業之明
    文規定外，據而限制個人經營遊覽車及大貨車之權利，產生
    靠行制度。因此營業大客車並不能以個人之名義為車籍登記
    ，須藉由靠行方式始得營業，故純自行車執照上車主名稱，
    並無從辨別營業車輛之實際所有權歸屬，至為顯然。換言之
    ，汽車為動產，依民法第761 條第1 項規定，其物權之讓與
    以交付為生效要件，在監理機關所為之過戶，屬於行政上之
    監理事項，不生物權移轉之效力（最高法院71年台上字第
    3923 號 判決參照），因此尚難僅以行車執照上之車主名稱
    ，據以判斷車輛之所有權究屬何人。
、按因被詐欺而為意思表示者，表意人得撤銷其意思表示，但
    詐欺係由第三人所為者，以相對人明知其事實或可得而知者
    為限，始得撤銷之，民法第92條第1 項定有明文。被告抗辯
    戊○○、丁○○○所提供之汽車新領牌照登記書，係遭其二
    人詐欺始行交付云云，縱屬實在，惟被告並未舉證證明原告
    明知或可得而知詐欺之情事，故被告此部分抗辯，自無足採
    。
、次按民法上之法律行為，有債權行為與物權行為，除法律有
    特別規定外，前者於特定人間發生法律上之效力，後者於以
    公示方法使第三人得知悉之狀態下，對任何第三人均發生法
    律上之效力。故動產以交付為公示方法，不動產以登記為公
    示方法，而以之作為權利取得喪失、變更之要件，以保護善
    意第三人。被告與戊○○、丁○○○間就系爭車輛所成立之
    附條件買賣並未登記，而原告於94年5 月間收當時，系爭車
    輛係由戊○○、丁○○○占有，並提供行車執照正本、汽車
    新領牌照登記書；且行車執照之車主名稱並不足以認定被告
    為系爭車輛之所有權人，均如前述。故原告以占有外觀及戊○○、丁○○○所提供之相關證件，認其二人為系爭車輛之
    所有權人，且依收當時之公路監理電腦查詢資料，復無從辨
    別被告依附條件買賣契約，尚保有系爭車輛之所有權，因此
    原告主張其為善意第三人，即非無據，應堪採信。原告既屬
    善意第三人，被告自不得執未經登記之附條件買賣契約，對
    抗原告；即使戊○○、丁○○○無出質系爭車輛之權利，依
    前開說明，原告仍能取得系爭車輛之質權。
(三)、復按，當舖業之滿當期限，不得少於三個月，少於三個月者
    ，概以三個月計之，滿期後五日內仍得取贖或付清利息順延
    質當；屆期不取贖或順延質當者，質當物所有權移轉於當舖
    業，當舖業法第21條亦定有明文。原告於94年5 月取得系爭
    車輛之質權，而持當人即戊○○、丁○○○已逾三個月未取
    贖，復為被告所不爭，故原告依前開規定取得系爭車輛之所
    有權，自屬有據。被告執與戊○○、丁○○○間之附條件買
    賣契約，主張仍保留系爭車輛之所有權，僅具有債權之效力
    ，尚無從對抗原告取得所有權之物權效力，故被告否認原告
    對系爭車輛之所有權，自不足採。
六、原告得否請求被告公司協同辦理系爭車輛過戶登記予第3人
    ？
(一)、復按當事人約定，一方（借名者）經他方（出名者）同意，
    而就屬於一方現在或將來之財產，以他方之名義，登記為所
    有人或其他權利人，為借名契約。但本件原告與戊○○、丁○○○間對系爭車輛之法律關係，屬於動產擔保交易法規定
    之附條件買賣，已如前述，核與借名契約之法律性質有別，
    故原告主張系爭車輛登記為被告所有，係基於被告與戊○○
    、丁○○○間之借名契約云云，自不足採。
(二)、末按債權人得以自己名義代位行使者，為債務人之權利而非
    自己之權利，若債務人自己並無該項權利，債權人自無代位
    行使之可言，最高法院49年台上字第175 號判例足資參照。
    原告代位之戊○○、丁○○○與被告間之附條件買賣契約，
    係約定價金尚未全部給付完畢前，以分期給付之方式，將系
    爭車輛交付予戊○○、丁○○○占有使用，俟價金全部給付
    完畢後，始辦理車籍之過戶登記，已如前述，而債務人戊○○、丁○○○尚未給付全部價金完畢，自無從取得請求被告
    辦理系爭車輛過戶登記之權利，原告所代位之債務人既無此
    權利，參諸前開說明，原告自無代位之權利存在，故其聲明
    請求被告協同辦理系爭車輛之過戶登記予第三人，自屬無據
    。
七、綜上所述，原告主張善意取得系爭車輛之質權，且依當舖業
    法第21條規定取得所有權，進而聲明確認系爭車輛之所有權
    ，為有理由，應予准許。至於其主張債務人戊○○、丁○○○與被告間對系爭車輛之車籍登記屬借名契約，而依民法第
    242 條規定代位行使債務人對於被告之權利，請求被告協同
    辦理系爭車輛過戶登記予其指定之第三人云云，則屬無據，
    應予駁回。
八、據上論結，本件原告之訴為一部有理由，一部無理由，依民
    事訴訟法第79條，判決如主文。
中    華    民    國    95    年    4     月    25    日
                  民事鳳山分庭法  官  李代昌
正本係照原本作成。
如不服本判決，應於送達後20日內，向本院提出上訴狀並表明上
訴理由，如於本判決宣示後送達前提起上訴者，應於判決送達後
20日內補提上訴理由書（須附繕本）。
中    華    民    國    95    年    4     月    25    日
                                書記官  林豐富


司法院資訊處製作；財團法人民間司法改革基金會備份。
